臺灣彰化地方法院民事裁定　　　　　　　99年度事聲字第95號
異　議　人　大眾商業銀行股份有限公司
　　　　　　　　　　　　地下1.
法定代理人　陳建平
　　　　　　　　　　　　地下1.
異　議　人　安泰商業銀行股份有限公司
法定代理人　丁予康
相　對人即
債　務　人　陳美華
上列異議人因相對人即債務人聲請更生事件，對於民國99年11月
4日本院司法事務官所為98年度司執消債更字第51號裁定聲明異
議，本院裁定如下：
    主  文
異議駁回。
    理  由
一、異議意旨略以：
（一）安泰商業銀行股份有限公司稱：司法事務官所為裁定認可
      理由(三)提及相對人即債務人名下並無不動產，然該資料
      係民國（下同）99年8月4日透過稅務閘門財產所得調閱製
      表，並無法真實呈現債務人資產狀況；且檢視債權人於陳
      報更生方案意見時，即主張債務人於聲請更生前兩年有變
      賣資產行為（即96年5月10日買賣），惟未見債務人此部
      分資產變賣之價金資料，亦未見扣除抵押權人債務之後之
      餘剩說明，使本件未盡真實、透明，致債權人並未立於公
      平對等之基礎，顯有不公允情事。本件債務人方案僅清償
      新臺幣（下同）48萬元，恐有消費者債務清理條例第64條
      第2項（第3款：無擔保及無優先權債權受償總額，顯低於
      法院裁定開始更生程序時，依清算程序所得受償之總額。
      第4款：無擔保及無優先權債權受償總額，低於債務人聲
      請更生前二年間，可處分所得扣除自己及依法應受其扶養
      者所必要生活費用之數額。）不得認可其更生方案之疑？
      應予查明；且債務人亦未提出該等資料，亦有隱匿之嫌等
      語。
（二）大眾商業銀行股份有限公司稱：
  １、債務人之信用卡債務部份，債權人曾於93年12月代償債務
      人於中國信託銀行之欠款68,895元，93年12月代償債務人
      於安泰商業銀行之欠款31,105元，94年10月債務人有向債
      權人預借現金14,000元等情，顯屬消費者債務清理條例第
      134條第4款所稱「浪費、賭博或其他投機行為，致財產顯
      然減少或負擔過重之債務」等情形。現債務人卻請求銀行
      減免債務比例，不啻將債務人承擔之風險逕行轉嫁於債權
      人承擔，顯不符合公平原則。債務人借貸後隨即申請95年
      度債務協商，要求降率、降月付金、延長還款期數；又突
      然毀諾不繳，其意圖不免啟人疑竇。倘有恣意提領、消費
      致使債務持續增加之行為，債務人在每月剩餘金額微薄之
      狀況下，消極面理應減少開支，量入為出。債務人明知銀
      行所發行之信用卡、現金卡，均收取一定程度之利息，實
      不宜輕率舉債或有先用了再說之心態；詎債務人竟未衡量
      自身是否仍有充分之償債能力而持續使用信用卡，而其消
      費性質顯非一般通常生活之必要，並逾越可得支配之所得
      ，債權人有提供債務人消費明細供參，足徵債務人係自陷
      於清償能力不足，且於知悉返還債務有所困難，收入已有
      不足消償債務之情形下，猶未撙節開銷，據實控制支出，
      避免不必要之花費以降低負債，則債務人恣意花費任令債
      務增加至難以負擔而終致不能清償，應非消費者債務清理
      條例立法所要救助之人，將為社會帶來不良之示範，會鼓
      舞他人起而效法，造成社會之動盪，產生欠債可以只要還
      款不論幾成之錯誤觀念，當非訂定此條例之最終目的。
  ２、債務人之欠款總額僅1,848,624元，照現行個別一致性協
      商機制，倘能獲最佳之方案即180期0利率，月付金額為10
      ,270元，故應有悉數清償可能，今債務人年僅40歲而已(
      其係1970年出生)，將來之前途尚有可為。又按消費者債
      務清理條例第64條之立法目的係為債權人在無法可決更生
      方案時，付予法院在更生方案公允前題下，可逕予依職權
      裁定認可更生方案。然而，公允乙詞其真意應兼顧債務人
      及債權人雙方權益之平衡，始符立法精神。今竟獲准未達
      三成之更生方案，對債權人而言，損失不可謂不大。原裁
      定結果若未詳加審酌，逕依債務人所定之更生方案內容予
      以認可。如此一來，不僅本件各債權人之權益遭受衝擊，
      整體之金融秩序運作亦將同時受創，債務人更無法從中取
      得應有之教訓，社會視聽亦難匡正，更遑論實現消費者債
      務清理條例第1條所定之意旨。倘若債務人未能再覓個別
      一致性協商以解決其欠款，則請本院促其儘可能提高更生
      方案之還款成數。
二、按「債務人有薪資、執行業務所得或其他固定收入，法院認
    更生方案之條件公允者，得不經債權人會議可決，逕依債務
    人之聲請或依職權以裁定認可更生方案。」、「法院為認可
    之裁定時，因更生方案履行之必要，對於債務人在未依更生
    條件全部履行完畢前之生活程度，得為相當之限制。」，消
    費者債務清理條例第64條第1項、第62條第2項分別定有明文
    。又前述法院得裁定逕予認可之更生方案，所繫之【公允】
    ，委應審酌債權人與債務人之利益衡平、債務人之償債能力
    與清償誠意以及社會公益等因素為綜合判斷。此外，據消費
    者債務清理條例之立法目的，係為使不幸陷入經濟困境之人
    得以清理債務、重建生活，並在清理過程中能保有符合人性
    尊嚴之最低基本生活，是更生方案之認可，除審酌最低生活
    需求外，尚宜慮及債務人能否負擔該方案之條件，俾個別調
    整債權人與債務人間之權利義務關係以符【公允】，容亦合
    於事理之平，先此敘明。
三、經查：
１、本件經本院司法事務官裁定認可之更生方案，其條件為:每
    月以5,000元清償各債權人，為期8年，共96期，清償債務總
    額為480,000元，清償比例為25.97％。核諸債務人受僱之每
    月薪資平均約1萬8千餘元，有僱主出具之薪資證明等在卷可
    參，扣除依內政部社會司公告98年度台灣省低收入戶最低生
    活費每人每月9,829元計算為債務人之生活必要支出，再扣
    除前述更生方案計劃每月還款之金額，則債務人對於應依法
    負擔扶養之未成年子女二人（均為民國○○年○○月○○日生）之
    扶養費用部分，殆無足與其配偶平均負擔，容依賴其配偶為
    大部之支付，堪認前述更生方案，債務人已盡力撙節支出，
    委有清償之誠意，司法事務官認此更生方案條件公允、適當
    、可行，予以認可，並附加如原裁定附表二所示之生活限制
    ，係屬適當。此外，清償成數雖僅佔整體無擔保、無優先權
    債務比例25.97％，但清償條件既係公允、適當已如上述，
    自無得再苛論評此清償成數較低為不公允，為事所當然。
２、債務人於聲請更生前之96年4月間曾出售房地，得款185萬元
    ，支付代書（地政士）費1,500元，清償抵押貸款1,668,090
    元，剩餘180,410元，其中以約45,000元向債務人之妹陳美
    惠清償前欠（嗣為向銀行繳款，又向陳美惠商借2萬元），
    以1萬元向李德政清償前欠（借款18萬元），餘12萬元左右
    ，用供償還銀行分期款項（每月3萬餘元）及日常必要費用
    支出等情，已據債務人具狀陳明，並提出相當之不動產買賣
    契約書、地政士收據、土地所有權買賣移轉契約書、建築改
    良物所有權買賣移轉契約書、房地抵押權人南山人壽保險股
    份有限公司房屋貸款繳款對帳單等影本及陳美惠、李德政出
    具之單據為證，衡情可採。自無異議人所稱……未見債務人
    此部分資產變賣之價金資料，亦未見扣除抵押權人債務之後
    之餘剩說明，使本件未盡真實、透明，致債權人並未立於公
    平對等之基礎，顯有不公允之情事。亦無據認係合於消費者
    債務清理條例第64條第2項（第3款：無擔保及無優先權債權
    受償總額，顯低於法院裁定開始更生程序時，依清算程序所
    得受償之總額。第4款：無擔保及無優先權債權受償總額，
    低於債務人聲請更生前二年間，可處分所得扣除自己及依法
    應受其扶養者所必要生活費用之數額。），而有債權人所疑
    不得認可更生方案之情事。
綜上，並揆諸前段說明，異議容無理由，本院應予駁回。
四、依消費者債務清理條例第15條、民事訴訟法第240條之4第3
    項後段，裁定如主文。
中　　華　　民　　國　 100　　年　　1 　　月　　3 　　日
              民事第三庭    法　　　官　洪榮謙
上為正本係照原本作成。
如不服本裁定，應於裁定送達後10日內，以書狀向本院提出抗告
，並繳納抗告費新臺幣1千元。
中　　華　　民　　國　 100　　年　　1 　　月　　3 　　日
                    　　　　書　記　官　蔡亦鈞
